【裁判字號】    91,重上,358
【裁判日期】    920318
【裁判案由】    返還借款等
【裁判全文】
臺灣高等法院民事判決  九十一年度重上字第三五八號
    上  訴  人  甲○○
    被上 訴 人  富利泰建設事業有限公司
    法定代理人  高哲邦
右當事人間請求返還借款等事件，上訴人對於中華民國九十一年六月二十八日臺灣臺
北地方法院九十年度訴字第八二四號第一審判決提起上訴，本院判決如左：
    主      文
原判決關於命上訴人給付部分，及該部分假執行之宣告，暨負擔訴訟費用之裁判均廢
棄。
右開廢棄部分，被上訴人在第一審之訴及其假執行之聲請均駁回。
其餘上訴駁回。
第一、二審訴訟費用由上訴人負擔二分之一，餘由被上訴人負擔。
    事實及理由
一、被上訴人經合法傳喚無正當理由，未於言詞辯論期日到場，核無民事訴訟法第三
    百八十六條所列各款情事，爰依上訴人之聲請，由其一造辯論而為判決，合先敘
    明。
二、上訴人上訴聲明（即原審反訴部分）原請求被上訴人應給付上訴人新台幣（下同
    ）五百萬元，及自八十六年五月一日起至清償日止按週年利率百分之五計算之利
    息，嗣於本院準備程序時，減縮聲明求為被上訴人應給付上訴人五百萬元，及自
    反訴狀繕本送達翌日即九十一年一月五日起至清償日止按週年利率百分之五計算
    之利息（見本院卷第八六頁），依民事訴訟法第四百四十六條第一項、第二百五
    十五條第一項第三款之規定，於法並無不合，合先敘明。
三、被上訴人起訴主張上訴人為辦理訴外人黃瑛遺產之繼承登記，曾於八十五年七月
    十日向其借用五百萬元，嗣並於八十六年二月六日書立具結書承認該筆借款，且
    同意開立其本人八十六年七月一日到期面額五百五十萬元之支票予被上訴人作為
    返還前開五百萬元借款之用，惟上訴人並未依具結書內容履行，且未返還該借款
    ，乃起訴請求返還五百五十萬元及其中五百萬元自八十七年九月二十一日起至清
    償日止，按年息百分之五計算之利息，另上訴人於原審反訴請求被上訴人給付五
    百萬元本息云云，惟依兩造所簽立合作興建房屋契約書（下簡稱系爭合建契約）
    附加條款第四條約定，係由被上訴人提供一千萬元之等值房屋予上訴人以為補貼
    之，惟該條所約定補貼者為一千萬元之等值房屋，並非一千萬元現金，該補貼房
    屋之解決，應另行協議，故其於原審反訴請求五百萬元，非有理由等語。並聲明
    上訴駁回。
四、上訴人則以系爭合建契約附加條款第二條約明「建築執照核准後，若黃瑛遺產稅
    下達，而其繼承人甲○○需繳交遺產稅，被上訴人同意暫借五百萬元於甲○○，
    甲○○則需於房屋興建完成，貸款核撥之時退還被上訴人」，係附停止條件之契
    約條款，而黃瑛遺產稅因八十五年七月十日訴願、八十六年八月三十日再訴願，
    致未於建築執照核准之八十六年一月二十七日後核下，另上訴人於八十六年十二
    月十日向財政部台北市國稅局，申請提供不動產作為繳納遺產稅之擔保，經該局
    發函同意設定抵押權登記，嗣於八十七年六月十五日發函核發同意移轉證明書，
    復於八十七年九月十九日辦理土地繼承登記，而無需繳交遺產稅，可知條件未成
    就而未向被上訴人借款五百萬元；又系爭具結書業經上訴人以遭脅迫為由撤銷在
    案，被上訴人亦表明認同上訴人該撤銷之意思表示，已生撤銷之效力，應視為自
    始無效，況具結書上載有本支票辦妥則退還，期限內不得提示，被上訴人既已於
    原審自承上訴人於八十七年九月十九日辦妥黃瑛繼承手續，則應退還而無需支付
    ，另於原審反訴請求係依附加條款第四條之約定，被上訴人允諾上訴人拆除前開
    跨建鄰地之營房Ａ棟後，即願給付上訴人一千萬元或等值之合建房屋以為補貼，
    雖該第四條係記載被上訴人提供一千萬元等值之合建房屋，惟約定當時，尚未有
    合建完成之房屋，且被上訴人同時並依該第四條之約定開立面額為五百萬元支票
    各一紙交由上訴人收受，合建房屋均經原法院九十年度民執字第二五二四四號查
    封拍賣中，係可歸責於被上訴人之事由致給付不能，是以該Ａ棟營房業經上訴人
    協調國防部於八十六年五月一日拆除，且於八十七年六月九日領得使用執照，扣
    除被上訴人於簽署該附加條款時業已交付並兌付之五百萬元支票乙紙，故被上訴
    人應依該約定另行給付五百萬元（其於原審提起反訴請求被上訴人應給付五百萬
    元及自原審反訴狀繕本送達翌日（即九十一年一月五日）起至清償日止按年息百
    分之五計算之利息）等語資為抗辯。並聲明(一)原判決廢棄。(二)駁回被上訴人在第
    一審之訴及假執行之聲請。(三)被上訴人應給付上訴人五百萬元及自九十一年一月
    五日起至清償日止按年息百分之五計算之利息。(四)上訴人願供擔保請准宣告假執
    行。
五、被上訴人主張其於八十五年七月九日簽發票號ＳＧ0000000號面額五百萬
    元支票一紙予上訴人，作為繳交遺產稅之借款用途，被上訴人復於八十六年二月
    六日書立具結書，言明於八十六年六月三十日前辦妥繼承，同時開立面額五百五
    十萬元、到期日八十六年七月一日，作為前開向被上訴人借款五百萬元之還款及
    利息等情，業據其提出支票簽收影本、具結書影本（見原審卷第一六八頁、第一
    四二頁）為證，上訴人固不否認曾自被上訴人處收受該五百萬元支票一紙，並已
    兌現，然否認係因繳交遺產稅所為借款，稱該支票係被上訴人為履行兩造所簽立
    系爭合建契約附加條款第四條之約定而交付，因當時未有約定補貼之等值房屋故
    以支票代之。而系爭具結書業經上訴人以遭脅迫為由撤銷在案，並載有本支票辦
    妥則退還，期限內不得提示，被上訴人亦表明認同上訴人該撤銷之意思表示，故
    上訴人無需依該具結書支付等語置辯。經查：
  (一)兩造於八十五年五月二十四日簽訂系爭合建契約，附款第二條約定：「建築執照
    核准後，若黃瑛遺產稅下達，而其繼承人甲○○需繳交遺產稅，乙方（即被上訴
    人）同意暫借新台幣伍佰萬元於甲方（上訴人）甲○○先生，甲○○先生則需於
    房屋興建完成時，貸款核撥之時退還乙方。（無息）」（見原審卷第一五六頁）
    ，則兩造就上訴人為繳納遺產稅之事，曾約定由被上訴人出借五百萬元無訛。然
    揆之前揭約定，建造執照係於八十六年一月二十七日始核發，有臺北縣政府工務
    局建造執照影本（見本院卷第二八頁）在卷可參，似無可能於建造執照尚未核發
    ，即借款五百萬元予上訴人，況上訴人因被繼承人黃瑛遺產稅事件，不服台北市
    國稅局八十五年六月十日財北國稅法字第八五○二六○七○號所為否准決定，
    於八十五年七月十日依法提起訴願，嗣因不服財政部台財訴字第八六二二三七○
    六四號訴願決定，於八十六年八月三十日依法提起再訴願，嗣由行政法院於八十
    八年五月二十一日以八十八年度判字第二○○四號撤銷再訴願決定、訴願決定及
    原處分，有上訴人所提訴願書、再訴願書、行政法院判決影本（見本院卷第三十
    至三十三頁、原審卷第二二至二五頁）在卷可稽。另上訴人於八十六年十二月十
    日向財政部台北市國稅局，申請提供坐落台北市○○區○○段一小段一七八地號
    土地及大安區○○路○段三七八巷十一號房屋作為繳納半數稅額之擔保，經該局
    發函同意並設定抵押權登記，嗣於八十七年六月十五日發函核發同意移轉證明書
    ，復於八十七年九月十九日辦理土地繼承登記，亦據其提出申請書、財政部台北
    市國稅局函、抵押權設定契約書、土地及建物登記謄本影本（見本院卷第三六至
    五四頁）在卷足參，亦可證建造執照於八十六年一月二十七日核准後，並無系爭
    合建契約附款第二條所約定情事之發生，上訴人抗辯其無必要因繳交遺產稅而向
    被上訴人借貸五百萬元，尚非無據。
  (二)被上訴人雖提出上訴人於八十六年二月六日出具之具結書（陳明向被上訴人借款
    五百萬元繳納遺產稅，為還款而簽發五百五十萬元之支票）為證，上訴人固不否
    認係其所為，然稱遭脅迫所致，並於八十七年一月八日寄發存證信函撤銷之，有
    台北信維郵局存證信函第五六七號及回執影本足參（見本院卷第五六至五七頁）
    ，核與證人解家源律師於本院到庭證稱：為了兩件事協調，一是房屋分配成數的
    問題，二是系爭具結書撤銷的問題，後來協調對造有同意撤銷具結書此事；被上
    訴人法代確有承認同意撤銷具結書等語（見本院卷第一○六頁），證人張惠傑於
    本院亦到庭證稱：周先生在協調會上有指責高哲邦說他沒有借五百萬元，寫這張
    是他們疲勞轟炸而寫的，高先生也承認沒有借予五百萬元同意撤銷具結書等語（
    見本院卷第一○七頁）屬實，上訴人所言自足以採信。被上訴人所提之具結書尚
    不足以為上訴人向被上訴人借款五百萬元（繳納遺產稅）之證明，被上訴人復未
    能舉證證明系爭五百萬元之支票係因消費借貸關係而交付，是被上訴人主張兩造
    間於八十五年七月十日所收付之五百萬元為消費借貸契約，上訴人應返還該本金
    及該本金自借款日起至八十六年七月一日止之本息合計五百五十萬元，暨該五百
    萬元本金自還款期限屆至後之八十七年九月二十一日起至清償日止之法定遲延利
    息，尚屬無據。
  (三)揆諸兩造於八十五年七月九日簽署系爭合建契約附加條款，上訴人於簽訂前開附
    加條款時，自被上訴人處收受面額二百萬元、五百萬元之支票二紙，有上訴人所
    提合建契約書內附八十五年七月九日附加條款、支票、支票簽收單影本（見原審
    卷第一六八頁）在卷為憑。觀諸前揭附加條款所載，僅第三條約定：「乙方（即
    被上訴人）同意借付新台幣貳佰萬元正予甲○○，周（文宗）須自領取日起貳個
    月內歸還乙方。（無息歸還）」，被上訴人亦自陳同意拆除房舍，一棟二百萬元
    給現金，另一棟（即附加條款第四條所約定）同意給三百萬元等語（見原審卷第
    一八二頁），則二百萬元支票自係拆屋之款，其他則係兩造因合作興建房屋所生
    問題而為約定，揆諸附加條款第四條約明：「今因地上物未能拆除的問題，致不
    能提供甲○○先生臨北宜路壹間店舖，經雙方同意由乙方提供新台幣壹仟萬元整
    之等值房屋予甲○○以為補貼」以觀，上訴人稱係為履行兩造所簽立系爭合建契
    約附加條款第四條之約定，惟因當時未有等值房屋故以被上訴人交付八十五年七
    月十日、五百萬元支票代之等語，應與事實相符而可採信。
六、上訴人請求（即原審反訴）依附加條款第四條之約定，被上訴人允諾上訴人拆除
    前開跨建鄰地之營房Ａ棟後，即願給付上訴人一千萬元或等值之合建房屋以為補
    貼，被上訴人僅給付五百萬元，尚應給付五百萬元本息云云，惟查前揭附加條款
    第四條所載，係約定由被上訴人提供「一千萬元之等值房屋」予上訴人以為補貼
    ，而非一千萬元之現金，且上訴人於上訴狀亦自承約定當時因尚未有等值房屋予
    上訴人為補貼，故以支票代之（見本院卷第十六頁）。兩造既約定由被上訴人提
    供一千萬元之等值房屋作為補貼，則上訴人依約得請求者，乃相當於一千萬元等
    值之房屋，而非一千萬元。雖上訴人主張合建房屋均經原法院九十年度民執字第
    二五二四四號查封拍賣中，係可歸責於被上訴人之事由致給付不能云云，並提出
    查封登記書、民事執行處函（見本院卷第六一頁以下）為證，然兩造上開約定條
    款，僅就房屋之價值為約定，並未就坐落地點、樓層、坪數等加以約明，則縱合
    建房屋均經查封拍賣，亦不當然即認被上訴人有給付不能情事，且上訴人於原審
    及本院均自承被上訴人現在給付等值房屋亦可（見原審卷第一八二頁、本院卷第
    一一六頁），足證兩造間給付一千萬元等值房屋之條款，尚未依法或依兩造約定
    更易為給付一千萬元，上訴人逕主張以金錢替代之，於法自有不合，不應准許。
七、綜上所述，被上訴人依據消費借貸之法律關係，請求上訴人給付五百五十萬元，
    其中五百萬元並自八十七年九月二十一日起至清償日止，按年息百分之五計算之
    法定遲延利息，為無理由，不應准許。是原審判命上訴人如數給付，並為假執行
    之宣告，自有未洽。上訴意旨就此部分指摘原判決不當，求予廢棄改判，為有理
    由，自應由本院予以廢棄改判如主文第二項所示。另上訴人依據兩造於八十五年
    七月九日簽署之附加條款第四條，請求被上訴人給付餘款五百萬元，及自反訴狀
    繕本送達翌日即九十一年一月五日起至清償日止按週年利率百分之五計算之利息
    （原聲明求為自八十六年五月一日起至清償日止按週年利率百分之五計算之利息
    ，嗣減縮請求），為無理由，應予駁回。上訴人之訴既應予駁回，其所為假執行
    之聲請亦失所依據，應併予駁回之。是則原審就此部分為上訴人敗訴之判決，並
    駁回其假執行之聲請，理由雖有不同，結論並無二致。上訴意旨就此部分指摘原
    判決不當，求予廢棄改判，為無理由，應予駁回其上訴。
八、本件事證已臻明確，兩造其他攻擊防禦方法，經審酌後認並不影響本件判決結果
    ，即無逐一論究必要，併此明。
九、據上論結，本件上訴為一部有理由，一部無理由，依民事訴訟法第三百八十五條
    第一項前段、第四百五十條、第四百四十九條第二項、第七十九條但書，判決如
    主文。
中      華      民      國    九十二    年      三      月     十八     日
                                民事第十五庭
                                    審判長法  官  劉  靜  嫻
                                          法  官  吳  光  釗
                                          法  官  李  錦  美
右正本係照原本作成。
如不服本判決，應於收受送達後二十日內向本院提出上訴書狀，其未表明上訴理由者
，應於提出上訴後二十日內向本院補提理由書狀（均須按他造當事人之人數附繕本）
上訴時應提出委任律師或具有律師資格之人之委任狀；委任有律師資格者，另應附具
律師資格證書及釋明委任人與受任人有民事訴訟法第四百六十六條之一第一項但書或
第二項（詳附註）所定關係之釋明文書影本。
中      華      民      國    九十二    年      三      月     十九     日
                                          書記官  明  祖  全
附註：
民事訴訟法第四百六十六條之一（第一項、第二項）：
對於第二審判決上訴，上訴人應委任律師為訴訟代理人。但上訴人或其他法定代理人
具有律師資格者，不在此限。
上訴人之配偶、三親等內之血親、二親等內之姻親，或上訴人為法人、中央或地方機
關時，其所屬專任人員具有律師資格並經法院認為適當者，亦得為第三審訴訟代理人
。


司法院資訊處製作；財團法人民間司法改革基金會備份。
